臺灣高等法院民事判決　　　　　　　　 96年度上易字第542號
上　訴　人　丁○○
訴訟代理人　陳鎮律師
視同上訴人　裕生科技股份有限公司
法定代理人　乙○
參　加　人　甲○○
訴訟代理人　陳鎮律師
被 上訴 人　丙○○
上列當事人間確認股權存在事件，上訴人對於中華民國96年5 月
8日臺灣臺北地方法院95年度訴字第10329號第一審判決提起上訴
，本院於96年10月2日言詞辯論終結，判決如下：
    主      文
原判決廢棄。
被上訴人在第一審之訴駁回。
第一、二審、參加訴訟費用均由被上訴人負擔。
    事實及理由
甲、程序方面：
一按「訴訟標的對於共同訴訟之各人必須合一確定者，適用下列
  各款之規定：一　共同訴訟人中一人之行為有利益於共同訴訟
　人者，其效力及於全體；不利益者，對於全體不生效力」，民
  事訴訟法第56條第1款定有明文。被上訴人主張其對上訴人丁
  ○○有新臺幣（下同）90萬元債權未獲清償，以債權憑證為執
  行名義而聲請原法院以95年度執字第38339號執行事件對丁○
  ○財產為強制執行時，查得丁○○對裕生科技股份有限公司（
  下稱裕生公司）有出資額120萬元股權存在而由法院對裕生公
  司發執行命令後，因裕生公司具狀表示該公司無清償該筆債務
  之可能等情，以丁○○、裕生公司為被告向原審提起本件訴訟
  ，其訴訟標的對於共同訴訟之各人自屬必須合一確定者，經原
  審判決確認丁○○對裕生公司出資額120萬元之股東權利存在
  ，丁○○不服提起上訴，依上開規定，其效力及於全體，爰列
  未提起上訴之裕生公司為視同上訴人。
二另按「就兩造之訴訟有法律上利害關係之第三人，為輔助一造
  起見，於該訴訟繫屬中，得為參加」，為民事訴訟法第58條第
  1項所明定。參加人主張丁○○於民國91年8月2日已將其所持
  票面記載10,000股，股金10萬元之裕生公司所發行記名普通股
  股票12張（下稱系爭股票），以背書轉讓予參加人。因被上訴
  人於原審起訴確認丁○○對裕生公司出資額120萬元之股東權
  利存在，並獲勝訴判決。然被上訴人請求確認之訴訟標的股東
  權利，與參加人受讓取得之系爭股票所表彰之權利，具有同一
  性，顯見本件訴訟之勝敗與參加人具有法律上之利害關係，參
  加人爰依上開規定聲明參加訴訟等情，與前開規定核無不符，
  爰准參加人之聲明參加。
三裕生公司法定代理人經合法通知，未於言詞辯論期日到場，核
  無民事訴訟法第386條所列各款情形，應准被上訴人之聲請，
  由其對裕生公司一造辯論而為判決。
乙、得心證之理由：
一被上訴人起訴主張：丁○○積欠伊90萬元，伊於94年7月11日
  向臺灣臺中地方法院（下稱臺中地院）取得94年度執秋字第
  28942號債權憑證，並於95年8月18向財政部臺灣省中區國稅局
  申領丁○○之財產歸屬清單，得知其曾以120萬元投資裕生公
  司，嗣伊聲請查封丁○○於裕生公司之上開投資額之股權（下
  稱系爭股權），裕生公司於95年8月30日向原審執行處聲明異
  議，否認丁○○於裕生公司有系爭股權，伊認裕生公司之異議
  不實；另參加人雖提出系爭股票，背面載有於91年7月8日受讓
  系爭股票之記載，然參加人未繳交交易稅，且未向裕生公司辦
  理變更登記，顯然前揭系爭股票之轉讓係丁○○與參加人間之
  通謀虛偽意思表示，應屬無效。爰提起本件確認訴訟，求為確
  認丁○○對裕生公司出資額120萬元之股東權利存在之判決。
  丁○○則以：伊前於79年間投資裕生公司，因參加人於82、83
  年間先後匯款與伊表示要投資，伊於91年7月18日取得系爭股
  票後，為清償前積欠參加人之借款，於91年8月2日將系爭股權
  轉讓與參加人，伊對裕生公司已無股權存在；另伊雖積欠被上
  訴人90萬元，然其於94年間同意伊分期償還，伊自94年11月10
  日起至95年11月11日止，按月給付其5,000元計13期，期限利
  益尚未喪失等語，資為抗辯。
  裕生公司以：丁○○確曾投資伊公司並擔任發起人之一，嗣伊
  公司於80年間成立時，丁○○未索取系爭股權之股票，迄91年
  間方要求交付系爭股票，伊公司遂於91年7月18日背書交付系
  爭股票與丁○○，系爭股票前即有轉讓之情形，讓與名義人為
  北村塚也，且已為登記，嗣丁○○有無讓與系爭股票，伊公司
  不知情，丁○○未曾告知公司股票讓與參加人情事，伊公司內
  部登記資料仍以丁○○為股東，非參加人，縱丁○○或參加人
  欲退股，亦因伊公司現為虧損狀態，亦不可能取得最初出資額
  120萬元等語，資為抗辯。
二原審判決確認丁○○對裕生公司出資額120萬元之股東權利存
  在，丁○○提起上訴，聲明：
  (一)原判決廢棄。
  (二)上廢棄部分，被上訴人在第一審之訴駁回。
  視同上訴人受合法通知，未於言詞辯論期日到場，亦未提出任
  何書狀。
  被上訴人則聲明：上訴駁回。
三按確認法律關係之訴，非原告有即受確認判決之法律上利益者
  ，不得提起之，民事訴訟法第247條第1項前段定有明文，此所
  謂即受判決之法律上利益，係指法律關係之存否不明確，原告
  主觀上認其在法律上之地位有不妥之狀態存在，且此種不妥之
  狀態能以確認判決將其除去者而言，縱使所請求確認者為他人
  間之法律關係，亦非不得提起。本件被上訴人以其主張之前揭
  事實，以丁○○、裕生公司為被告提起本件訴訟，自有即受確
  認判決之法律上利益。
四被上訴人主張前揭事實，提出丁○○財產歸屬資料清單、原審
  民事執行處通知、裕生公司異議狀、臺中地院債權憑證、原審
  執行命令等件為證（原審卷第8-14頁），並聲請原審函調裕生
  公司股東名冊（原審卷第31-32頁）。兩造就：(一)丁○○於80
  年間應裕生公司法定代理人乙○之邀，計出資1,000萬元，依
  約定比例分配，取得裕生公司10/100股份，嗣裕生公司辦理增
  資，丁○○未參與，換算後其對裕生公司仍享有出資額120萬
  元之股權，裕生公司並於91年7月18日將表彰系爭股權之股票
  12紙以背書轉讓方式交付與丁○○；(二)丁○○現仍為裕生公司
  登記享有系爭股權之股東之事實不爭執。
  (一)查被上訴人主張丁○○與參加人間系爭股權之轉讓非屬實在
    ，而係其等間通謀虛偽意思表示，該轉讓行為無效云云（本
    院卷第93頁背面）。按「第三人主張表意人與相對人通謀而
    為虛偽意思表示者，該第三人應負舉證之責」、「所謂通謀
    為虛偽意思表示，乃指表意人與相對人互相故意為非真意之
    表示而言，故相對人不僅須知表意人非真意，並須就表意人
    非真意之表示相與為非真意之合意，始為相當，若僅一方無
    欲為其意思表示所拘束之意，而表示與真意不符之意思者，
    尚不能指為通謀而為虛偽意思表示」、「民事訴訟如係由原
    告主張權利者，應先由原告負舉證之責，若原告先不能舉證
    ，以證實自己主張之事實為真實，則被告就其抗辯事實即令
    不能舉證，或其所舉證據尚有疵累，亦應駁回原告之請求」
    、「原告於其所主張之起訴原因，不能為相當之證明，而被
    告就其抗辯事實，已有相當之反證者，當然駁回原告之請求
    」，已經最高法院48年台上字第29號、62年台上第316號、
    17年上字第917號、20年上字第2466號分別著為判例。
  (二)被上訴人雖以丁○○、參加人均未向裕生公司辦理系爭股權
    變更登記，且未繳交證券交易稅，足認其等間之系爭股權之
    轉讓係通謀虛偽意思表示云云。然「記名股票，由股票持有
    人以背書轉讓之，並應將受讓人之姓名或名稱記載於股票。
    無記名股票，得以交付轉讓之」、「股份之轉讓，非將受讓
    人之姓名或名稱及住所或居所，記載於公司股東名簿，不得
    以其轉讓對抗公司」，為公司法第164條、第165條第1項所
    明定。此所謂股票持有人，包括股東名簿上之股東，及因背
    書而取得股票之人，而背書為記名股票轉讓之唯一形式，只
    須背書轉讓（交付），轉讓行為即合法成立，受讓人即為股
    票之合法持有人，記名股票於未過戶以前，可由該股票持有
    人身分再背書轉讓他人，至將受讓人之姓名或名稱及住所或
    居所，記載於公司股東名簿（即被上訴人所稱辦理系爭股權
    之變更登記），僅屬對抗公司要件，而非記名股票轉讓之生
    效要件。所謂「不得以轉讓對抗公司」，係指未將受讓人之
    姓名或名稱及住所或居所，記載於公司股東名簿前，不得向
    公司主張因背書受讓而享受參與股東會及分派股息或紅利而
    言，不包括股票持有人請求變更股東名義之權利，此觀公司
    法第165條第2項、第3項「前項股東名簿記載之變更，於股
    東常會開會前三十日內，股東臨時會開會前十五日內，或公
    司決定分派股息及紅利或其他利益之基準日前五日內，不得
    為之。公開發行股票之公司辦理第一項股東名簿記載之變更
    ，於股東常會開會前六十日內，股東臨時會開會前三十日內
    ，不得為之」之規定自明，則參加人取得丁○○之背書轉讓
    並交付系爭股票，即為系爭股票之合法持有人，其是否將姓
    名、住居所，記載於裕生公司股東名簿前，僅屬得否對抗裕
    生公司而已，非屬參加人取得系爭股票之生效要件，從而，
    丁○○因將系爭股票以背書交付方式轉讓與參加人，其對裕
    生公司已無120萬元之股權存在。另參加人是否已依法繳交
    交易稅，核屬稅捐機關之稽徵程序，亦非系爭股票轉讓之生
    效要件，則被上訴人以丁○○、參加人均未向裕生公司辦理
    系爭股權變更登記，且未繳交證券交易稅之事實，逕謂其等
    間之系爭股權之轉讓係通謀虛偽意思表示云云，尚未盡舉證
    責任。
  (三)遑論被上訴人未舉證證明表意人（丁○○）與相對人（參加
    人）互相故意為非真意之表示，縱丁○○之轉讓系爭股票非
    屬真意，然以參加人於原審以證人身分到場證稱：「（你跟
    丁○○是否有金錢借款的往來？）有，他說因為公司運轉不
    靈，所以我有借錢給他。最早在七十九年的時候就開始有金
    錢往來。前後借款很多次，總金額有上千萬元‧‧‧是在八
    十二年與八十三年的時候，有匯款三百萬元給丁○○作投資
    。當初投資的約定內容為，若公司有出貨我們二人各出資一
    半，利潤部分因為公司不穩定，所以沒有談到這些‧‧‧投
    資之後到了快到九十一年的時候，因為沒有看到結果，所以
    才問他，丁○○就說他要去問公司董事長，在九十一年七、
    八月的時候，丁○○就拿股票給我。是那一間公司的股票我
    不知道，因為我不認識字。丁○○拿給我十二張股票。股票
    價值約一百二十萬元左右」、「（在八十二年、八十三年的
    時候就投資，為何差距約已十年間都沒有問投資的情形？）
    丁○○說公司剛起步，等比較好的時候就會告訴我。我是想
    說既然要投資當股東，就不要問那麼多，讓公司的狀況比較
    穩定」、「（投資當時，丁○○有無跟你說公司會發行股票
    ？）時間已經很久了，我記不清楚了」、「（丁○○有無跟
    你說公司登記名義人會用他的名義，不會用你的名字？）他
    沒有跟我說這件事情」等語（原審卷第94-95頁），仍無由
    證明參加人知丁○○非真意，且就丁○○非真意之表示有相
    與為非真意之合意，揆諸最高法院62年台上第316號判例，
    仍非通謀虛偽意思表示。
  (四)另查，丁○○辯稱參加人於82、83年間表示欲投資裕生公司
    ，並匯款300萬元與丁○○，其原審稱該筆款項嗣轉為借款
    ，迄91年7月間參加人要求償還時，其無力償還，經參加人
    同意以受讓系爭股票之方式折抵等語，參諸上揭參加人於原
    審以證人身分到場所為證言，丁○○與參加人所述非屬一致
    而有些許差異，然其等就十二、三年以前發生之事，記憶難
    免不清，惟其等就資金往來之部分大致相符，不論其等有無
    將參加人之投資款轉為消費借貸之合意，然丁○○確有積欠
    參加人300萬元款項（或為取回投資款，或為請求償還消費
    借貸款）之事實，於參加人催討下，丁○○遂以系爭股票移
    轉讓與參加人，就參加人言，雖非債權全部獲得滿足，然若
    參加人不受讓系爭股票，其債權將全部未獲滿足，權衡下，
    參加人受讓系爭股票，先取回120萬元債權，與常情無相違
    之處。
  (五)以上，被上訴人以丁○○、參加人間未向裕生公司為變更股
    權登記、參加人未繳交交易稅等事實，證明丁○○、參加人
    間之轉讓系爭股票係通謀虛偽意思表示云云，尚未盡舉證責
    任之能事，反之，丁○○、參加人就其等間金錢往來部分已
    為相當證明，縱或認其等所舉證據尚有疵累，然揆諸上開判
    例，仍應駁回被上訴人之請求。
五綜上所述，被上訴人請求確認丁○○對裕生公司出資額120萬
  元之股東權利存在，於法無據，應予駁回。原審為上訴人敗訴
  之判決，尚有未洽，上訴意旨指摘此部分原判決不當，求予廢
  棄改判，為有理由，應由本院予以廢棄，改判如主文第2項所
  示。
六本件因事證已臻明確，兩造其餘攻擊、防禦方法及所為之立證
  ，經審酌後認與判決之結果不生若何影響，無庸再逐一予以論
  列，合併敘明。
據上論結，本件上訴為有理由，依民事訴訟法第450條、第78 條
、第86條第1項但書、第463條、第385條第1項前段，判決如主文
。
中　　華　　民　　國　　96　　年　　10　　月　　16　　日
　　　　　　　　　  民事第十六庭
                        審判長法　官 沈方維
　　　　　　　　　　　        法　官 呂淑玲
　　　　　　　　　　　        法　官 湯美玉
正本係照原本作成。
不得上訴。
中　　華　　民　　國　　96　　年　　10　　月　　19　　日
　　　　　　　　　　　　　　　書記官 蕭進忠
